【裁判字號】    90,訴,2727
【裁判日期】    920207
【裁判案由】    返還所有物等
【裁判全文】
臺灣臺北地方法院民事判決                九十年度訴字第二七二七號
    原      告    甲○○
    訴訟代理人    周燦雄律師
    複  代理人    林靜萍律師
    被      告    丙○○
    被      告    乙○○
    訴訟代理人    王振志律師
    右二人
    訴訟代理人    鄭淑婉律師
    被      告    劉鄭平  住台北縣蘆洲市○○路二四七巷八號
    被      告    劉久華  住同.
    被      告    劉人維  住同.
右當事人間返還所有物等事件，本院判決如左：
    主    文
被告劉鄭平、劉久華、劉人維應就座落台北市○○區○○段二小段四一二地號土地應
有部分二分之一及其上門牌合江街三六巷三五之一號建物（建號：四二三）應有部分
二分之一（即其被繼承人劉克成之遺產）辦理繼承登記後，與其他被告將坐落台北市
中山區○○段○○段四一一地號如附圖Ａ部份（面積十二點四五平方公尺）所示土地
上之地上物拆除後，將該部份土地回復原狀返還予原告。
被告丙○○、乙○○應連帶給付原告新台幣壹拾壹萬仟伍佰零捌元及自民國九十年
七月六日起至清償日止按年息百分之五計算之利息。
原告其餘之訴駁回。
訴訟費用由被告負擔二分之一，其餘由原告負擔。
本判決第二項於原告以新台幣肆萬元供擔保後，得假執行。但被告丙○○、乙○○於
假執行程序實施前，以新台幣壹拾壹萬仟伍佰元為原告預供擔保，得免為假執行。
原告其餘假執行之聲請駁回。
    事    實
甲、原告方面：
壹、聲明：
一、被告劉鄭平、劉久華、劉人維應就座落台北市○○區○○段二小段四一二地號土
    地應有部分二分之一及其上門牌合江街三六巷三五之一號建物（建號：四二三）
    應有部分二分之一（即其被繼承人劉克成之遺產）辦理繼承登記後，與其他被告
    將坐落台北市○○區○○段二小段四一一地號如附圖Ａ部份所示土地上之地上物
    及地下污水處理設備拆除後，將該部份土地回復原狀返還予原告。
二、被告丙○○、乙○○應連帶給付原告新台幣（下同）八十二萬一千四百三十一元
    及自起訴狀繕本送達翌日起至清償日止按年息百分之五計算之利息。
三、原告願供擔保請准宣告假執行。
貳、陳述：
一、原告主張：
（一）、原告係座落台北市○○區○○段二小段四一一地號土地（下稱系爭土地）及
        其上門牌合江街三六巷三七號建物（下稱系爭建物）之所有權人，被告丙○
        ○則為鄰地四一二地號土地及其上門牌合江街三六巷三五之一號建物之共有
        人（另一共有人為其兄劉克成，已死亡，目前該區分所有建物由被告丙○○
        及其弟即被告乙○○占有使用中）。茲因被告家族早年即擅於系爭土地之如
        附圖Ａ部份所示土地上（面積十二點四五平方公尺）搭建棚架，並將其所有
        之三五之一號建物越界建築於系爭土地之如卷附起訴狀之附圖Ｃ部份所示土
        地（面積十點一九平方公尺），嗣原告取得系爭土地所有權，被告等不僅拒
        絕返還該無權占用之土地，且變本加厲於上開Ａ部份土地增築地下污水處理
        設備，原告不得已唯依民法第七百六十七條之規定，請求判決如聲明第一項
        。
（二）、又，被告丙○○、乙○○無權占有原告如附圖Ａ及卷附起訴狀之附圖Ｃ部份
        之土地，應返還相當於租金之利益，為此，原告自得依民法第一百七十九條
        、土地法第一百零五條準用同法第九十七條及平均地權條例第十六條等規定
        ，請求被告丙○○、乙○○返還自七十九年七月十六日（即被告丙○○及劉
        克誠取得該三五之一號建物之日）起至九十年五月十五日止，按系爭土地土
        地申報價額（即其公告地價之百分之八十）年息百分之十計算之不當得利共
        計八十三萬一千四百三十一元。
（三）、再查原告於訴之聲明所請求拆除之地上物及地下污水處理設備，係屬門牌合
        江街三六巷三五之一號建物之附合物，依民法第八百十一條之規定，不動產
        所有人取得其所有權。而拆除之行為乃處分行為，依民法第七百五十九條規
        定，被告劉鄭平、劉久華、劉人維雖因繼承於登記前已取得上開建物之所有
        權，但既尚未辦理繼承登記，自不得就該附合物予以處分，故以該等繼承人
        為被告，並請求其等於辦理繼承登記後，與其他被告拆除，並回復原狀（如
        第一項）；至於請求不當得利之部分，因實際占有人為被告丙○○及乙○○
        ，故就此部分僅請求該二被告負連帶給付之責任（如第二項）。
（四）、另查，追加之被告劉人維未成年，且無同居之祖父母，依民法第一千零九十
        四條第一項第二款規定，被告劉鄭平為與其同居之長兄，應以其為監護人，
        並為其法定代理人。
二、對於被告抗辯意旨之陳述：
（１）、原告否認「不動產絕買證書」之真正，被告對此自應舉證以實其說。況，民
        國四十五年間四一一地號土地明明登記於祭祀公業林洪作名下，為何被告之
        父劉泰山（已歿）不向該祭祀公業購買土地，反與訴外人林兩傳（已歿）（
        按：伊既非該祭祀公業之管理人，亦非系爭土地之所有人簽定所謂「絕買證
        書」？由此可見，被告所稱之買賣過程，確有疑義，其欲以此主張有權占有
        ，顯有可議。
（２）、被告所提「房屋稅繳納通知書」影本，根本不足作為渠等有權占有系爭土地
        之證據。
（３）、被告雖以本院公文封影本，主張：「六十一年間，林簡得（即原告取得系爭
        土地之前前手）已向劉泰山提出與本件同一之訴訟，並經本院判決駁回（或
        成立訴訟上和解，尚不明）在案，故該確定判決或和解之效力應及於原告，
        本院應以原告違反『一事不再理』為由，駁回本訴」。惟查，上開公文封根
        本無法證明被告所述之真實性，其依法自應負舉證責任。況縱認有此情事，
        亦不生一事不再理之問題。
（４）、有關被告另以台北市工務局通知影本，主張：「五十三年間，林兩傳夫婦即
        與劉泰山成立調解，同意被告之父興建門牌為台北市○○街卅六巷卅五之一
        號之房屋」。惟查，由上開通知影本係稱：「查劉泰山陳情有市民林兩傳擬
        於本市○○街三六巷三七號前土地企圖建築堵塞通路請暫緩發照乙節，本局
        訂於…（時間）召集調解會議，屆時請準時前往…（地點），以便調解。」
        ，可證被告所言顯與書證內容不符。
（５）、又，原告除否認林簡得、沈瑞香等地主（即在原告之前取得系爭土地之所有
        人）同意被告占用四一一地號土地興建房屋或搭設棚架外，亦否認在購地時
        ，允許被告繼續使用系爭土地。
（６）、有關被告所有卅五之一號房屋越界建築（如卷附起訴狀之附圖Ｃ部分）乙事
        ，原告雖未請求被告拆除；但被告在附圖Ａ部分土地上搭建之棚架及增築之
        地下污水處理設備，因非民法第七百九十六條規定之「房屋」，故原告請求
        其拆除上開棚架及污水處理設備，並返還該附圖Ａ部分所示土地，於法自無
        不合。
（７）、至原告本件請求返還之相當於租金之利益，是否如被告所言，應適用民法第
        一百二十六條之短期時效？實值商榷。蓋最高法院四十九年台上字第一七三
        ０號判例要旨所述情形，與本件並不相符（按前引判例係以租賃契約終止或
        有無效或未成立之原因為前提），且最高法院八十五台上字第七一一號判決
        見解，對本院亦無拘束力。況查，本件請求權係不當得利之返還請求權，其
        性質與民法上開法條所規定之「租金」或「其他定期給付」究不相同，應無
        五年短期時效之適用。
（８）、查被告之父劉泰山（已歿）興建系爭房屋時，既未將現為原告所有之系爭土
        地（重測前為朱厝崙段一０七之二二號），納入其基地範圍內（其基地為重
        測前朱厝崙段一０六之八、一０六之九、一一九之二九、一一九之四二等地
        號土地；詳系爭建築執照卷：第八頁營造執照申請書、第三六頁建築物使用
        執照申請書，及建築物使用執照影本），則其逕將系爭房屋建築於原告前開
        土地上（如卷附起訴狀之附圖Ｃ部分所示），自有未合。
（９）、又，被告等雖一再以所謂訴外人林兩傳（已歿）於四十五年十一月七曰所簽
        「絕賣證書」，證明渠等父親劉泰山早已出資買受系爭土地（重測前為朱厝
        崙段一０七之二二號）之部分。惟查，由劉泰山遲至五十四年一月二十五日
        猶書立：「具切結人劉泰山於台北市○○街三六巷三七號（原朱厝崙段一０
        六之八、一０六之九、一一九之二九、一一九之四二）建築住宅，願確實遵
        守同段一０七之二一、一０七之二二地號將來該地主有意出售時，本人決無
        異言承購合併使用。：：：」等語（系爭建築執照卷第二九頁），可證被告
        所言，殊無足取。
（二）、被告雖一再強調其得系爭土地前手之同意使用系爭土地，主張其非無權占有
        。惟查使用權之取得原因不一，其所據之法律關係亦有不同（如基於使用借
        貸或租賃等），被告既未敘明其究竟依據何種法律關係取得使用權，則空言
        主張，自不足取。況非依物權關係所取得之使用權，僅生債權之效力，依債
        權之相對性，亦不當然可以拘束第三人，而原告係以所有權人之身分，行使
        物權之排他性，依民法第七百六十七條之規定請求排除侵害，自不受被告與
        前手間債之關係（如有）之拘束。
（三）、被告又主張沈瑞香將系爭土地出售與原告時，曾明白告知系爭土地後側為被
        告父親合法占用多年之事實，沈某亦同意由原告保留二十萬元，待糾紛處理
        完竣始交付，而達成買賣交易，認原告已同意繼受該權利瑕疵云云，但此主
        張實自相矛盾，蓋沈某如事先告知原告系爭土地遭人「合法占用」，焉能於
        事後要求賣主同意扣款？而原告既已知土地被占用，又怎能同意買受？故被
        告此一主張，顯屬無據！
（五）、末查，依台北市中山地政事務所九十一年十月二十四日土地複丈成果圖所示
        ，被告所占「Ａ」部分面積，與原測並無不符；至於卷附起訴狀之「Ｃ」部
        分所占面積，該成果圖雖未標示，但此並非證明被告對於卷附起訴狀之「Ｃ
        」部分無占用之事實，故此部分占用之面積，應以原測為準。另被告所舉之
        建物平面圖，雖標示化糞池位於其所有土地內，但此乃其於五十四年間起造
        時所繪製，而原告所主張之事實發生於八十九年十一月八日被告施作地下污
        水處理設備之時，此有偵查卷所附相片足憑，故被告持起造時之建物平面圖
        主張其未占用原告之土地，亦不足取。
參、證據：提出系爭土地及建物登記簿謄本、土地及建物登記簿謄本、中山地政事務
          所之面積測理圖、調解不成立證明書、律師函暨回執、土地公告地價謄本
          、戶籍謄本為證。
乙、被告丙○○、乙○○方面：
壹、聲明：
一、原告之訴駁回。
二、如受不利判決請准供擔保得免為假執行。
貳、陳述：
一、緣系爭台北市○○區○○段二小段第四一一地號土地內後側土地面積九坪連同地
    上建物係被告父親劉泰山早於民國四十五年十一月七日以新臺幣壹萬貳仟元整向
    當時建物所有權人及土地使用人即林兩傳所購得，有不動產絕賣証書及房屋稅單
    可稽，而林兩傳乃為系爭土地原始前手祭祀公業林洪作派下子孫之一，嗣由林兩
    傳於民國五十九年向該公業購得系爭土地而登記於其妻林簡得名下，而林兩傳夫
    婦又於六十九年將該土地登記予沈瑞香所有，是原告於七十五年間取得該土地之
    前手即為沈瑞香。職是，被告父親生前即屬有權占用該土地，而被告繼受該占有
    事實，亦非無權占有，茲先陳明。
二、而依系爭絕賣證書不動產標示所載：「台北市○○街三十六巷三十七號後面所在
    ，一本國式．．．平屋住宅壹棟，建坪：九坪．．．但該屋所屬基地及其屋後空
    地均願無條件讓渡。」，乃被告之父劉泰山所向林兩傳購買之標的，除三十七號
    後面所在之建物外，尚包含該建物所屬土地之權利（所有權抑或使用權）。而查
    林兩傳既係祭祀公業林洪作派下子孫，其所有建物坐落於祭祀公業林洪作土地，
    對系爭土地自有使用權。再者依系爭絕賣證書該不動產標示所載文義，其於標示
    建物之後又以「．．．但該屋所屬基地及其屋後空地均願無條件讓渡。」，足以
    顯示被告之父於購買林兩傳所有房屋當初，恐亦知系爭土地係屬祭祀公業林洪作
    所有，且礙於祭祀公業售地不易（即需經派下員過半數同意），乃於不動產標示
    之後再附註有關連同系爭土地讓渡等語，俾取得使用系爭土地之權利，並為日後
    倘林兩傳取得系爭土地所有權後再為其請求移轉之依據。且按經驗法則，一般人
    於購買未保存登記之房屋，豈有未連同該房屋所占土地之權利一併受讓之理？而
    原告既非系爭土地、建物原始取得人，亦非系爭絕賣證書之當事人，而僅一味否
    認該絕賣證書之真正，已非可採。又逕以系爭土地於民國四十五年係登記於祭祀
    公業林洪作名下，而質疑被告之父劉泰山何以不向祭祀公業購買土地，遽否認被
    告有使用系爭土地之權源，亦有違一般經驗法則，至明。
三、再者，被告之父劉泰山於興建（59）使字第○二九三號之建物時，雖切結「．．
    ．同段一０七之二九、一０七之二二地號將來該地主有意出售時，本人決無異言
    承購合併使用。」等語，惟此再揆之台北市政府工務局便箴所載「．．．經查應
    與同段一０七之二一、二二，一一九之四一地號土地合併使用始得建築，．．．
    且該應合併使用土地地上物部分已賣讓渡劉泰山僅土地尚未承購（已附房屋絕賣
    證書）．．．（批示）附將來合併使用切結後，如擬」，此亦足證（一）系爭絕
    賣證書係屬真正。（二）被告之父當初確已取得系爭建物所有權暨其土地之使用
    權，雖系爭土地尚未承購然要不影響被告之父使用系爭土地之權源，乃台北市政
    府工務局始要求被告之父出具切結書而准其興建該房屋，其理至明。是原告主張
    「既被告之父於民國四十五年間即買受系爭第四一一地號部分土地，何以於五十
    四年猶書立上開切結書」云云，實未解其前因後果而為斷章取義，殊不足採。
四、抑且，被告與第三人劉克成（已歿）所共有之系爭土地鄰地第四一二地號土地及
    其上第四二三建號建物係為被告父親早於民國五十幾年所興建完成，且有使用執
    照核發，係合法完成，亦有土地、建物謄本及使用執照可稽；抑且依該使用執照
    上所載之建築地址係為本件原告所有之建物地址，之後何以該建物之門牌變為三
    十五之一號？雖中山區戶政事務所「九十一年十月二十九日」、「九十一年十月
    十五日」函覆本院所稱「合江街卅六巷卅七號門牌，本所目前本查無編訂資料、
    並未發現合江街卅六巷卅七號后層房屋有設籍課說」云云，然依被告所執台北市
    中山區戶政事務所之六十年十二月二日通知書所示，足証現在街路門牌中山區○
    ○街卅六巷卅五之一號係由被告所有建物（使用執照五九使字第○二九三號）之
    建築地址合江街卅六巷卅七號於民國六十年十一月二十日編訂屬實，足証中山區
    戶政事務所九十一年十月二十九日、九十一年十月十五日覆函所云與事實不符（
    詳被証二之卅七號房屋后層稅單）。此再由謄本首頁所示訴外人「林簡得」亦曾
    設籍於「合江街卅六巷卅七號」之事實，亦可佐証被告之父親就系爭土地確實有
    使用權。且依被告所提之房屋稅繳納通知書，其房屋坐落合江街三十六巷三十七
    號「后層」納稅義務人亦為被告之父劉泰山，顯證林兩傳確依系爭絕賣證書不動
    產標示所載「台北市○○街三十六巷三十七號『後面』所在一本國式」，賣予被
    告之父並業已辦理該棟房屋之納稅義務人變更，更益證系爭絕賣證書之真正，亦
    足佐證林兩傳確已將系爭建物暨所屬基地及空地無條件讓渡與被告之父劉泰山，
    故被告使用系爭土地洵屬有權占有，自不殆言。
五、另查；有關絕賣證書不動產標示所載之「台北市○○街三十六巷三十七號後面所
    在，一本國式木造蓋文化瓦平屋住宅壹棟，建坪：九坪」，而該木造建物外觀仍
    保留迄今，此亦經鈞院現場履勘屬實。再徵之證人楊陳州女士於本院履勘現場時
    亦證稱：當時建築物外觀是木造房屋，我認識林兩傳，我有聽說林兩傳要賣土地
    ，但是後來沒有結果，當時的木造房屋內約有二十幾坪，是被告的母親在居住。
    等語，此更益證系爭絕賣證書之真正，殊無疑義。
六、另依被告所有建物建築當時之平面圖及地籍圖所示，該建物之化糞池係位於被告
    自己所有系爭第四一二地號土地界址內，並無原告所稱越界建築（如其主張之訴
    狀附圖Ｃ部分）之事實，且由中山地政事務所函覆鈞院之複丈成果圖）亦明白揭
    示「鋼棚位置所在面積十二．四五平方公尺」，亦與被証五之不起訴書所述面積
    大致相符，而該鋼棚係早於民國六十一年之前即存在，並有台北市地形圖可稽，
    再參酌被証二之絕賣証書及被証六之最高法院六十九年第四次民事庭會議決議（
    一）意旨，被告並非無權占有，其理至明。
七、且第三人林簡得所以於六十九年五月二十日將系爭土地移轉登記予第三人沈瑞香
    ，乃因當時積欠沈瑞香之互助會款債務，為抵償該債務所致，且依被告父親合法
    占用系爭土地情形而接受林簡得夫婦該土地之點交，嗣沈瑞香將系爭土地於七十
    五年五月二十一日至七十五年七月二十三日止出售且移轉登記予原告時，亦已明
    白告知原告系爭土地後側為被告父親合法占用多年之事實，伊並同意原告因此所
    要求減少買賣價金新臺幣二十萬元。是原告於購買系爭土地當時，既已明知系爭
    土地現況，且已要求其前手沈瑞香因此酌減買賣價金二十萬元（即二十萬元先保
    留不給，待糾紛處理完竣始交付）而達成買賣交易，當已同意繼受該權利瑕疵，
    揆之最高法院六十九年度第四次民庭決議（一）要旨，當不能於被告父親民國七
    十九年往生後，卻主張被告無權占有而要求拆屋還地，其理殊明。
八、退步言之，本院如認被告上開主張不可採，惟查：
（一）、依台北市中山地政事務所九十一年十月二十四日土地複丈成果圖所示，其被
        告所佔「Ａ」部分係十二‧四五平方公尺，就原告起訴狀附圖所示Ｃ部分，
        並無佔用之事實。是原告請求被告返還起訴狀附圖所示Ｃ部分之不當得利，
        自有未合。
（二）、另原告既自認乃當初「越界建築」之事實（詳起訴狀第一項所載），且原告
        前手及原告又明知該事實數十年來而未異議，依民法第七百九十六條之規定
        ，亦不得請求拆除被告所有系爭房屋及化糞池設備。而姑不論被告父親當年
        已付訖買賣價金之事實，然被告亦酌情願意以合理價格就被告所占用面積之
        位置向原告購買該占用之土地（惟原告亦應同時將其上抵押權設定塗銷），
        以杜糾葛（兩造先前於訴訟前已協商多次，均無法達成協議）。
（三）、另被告父親早已付訖該系爭土地面積九坪之買賣價金，僅因當年不諳法律而
        無法請求原告前前手林兩傳、林簡得夫婦過戶移轉登記，揆之前揭最高法院
        會議決議意旨，仍屬有權占有，並非不當得利。
九、原告訴訟前指訴被告竊佔，惟經檢察署（系爭建物存在二十年以上）處分不起訴
    。
參、證據：提出土地謄本、不動產絕賣證書、房屋稅單、土地、建物謄本、使用執照
          本院六十一年度午字第一三九四二號訴訟通知單、不起訴處分書、工務局
          通知書、門牌證明書、台北市地政事務所建物複丈申請書、台北市工務局
          （59）使字第二九三號申請案節錄文、中山地政事所通知書、建物平面圖
          及地籍圖、複丈成果圖為證。
丙、被告劉鄭平、劉久華、劉人維方面：
    被告劉鄭平、劉久華、劉人維未於言詞辯論期日到場，亦未提出書狀作何聲明或
    陳述。
丁、本院依聲請向：
一、台灣台北地方法院檢察署調閱九十年度調偵字第二九八號偵查卷。
二、台北市工務局調閱（59）使字第二九三號建築物執照及使用執照全卷。
三、台北市中山戶政事所查詢「台北市○○街三六巷三五之一號」門牌整編資料。
四、台北市政府民政局調閱祭祀公業林洪作之派下名冊及規約。
五、台北市中山地政事務所調閱台北市中山區○○○○段四一一號及四一二地號之土
    地重測前後之地籍圖資料。
    本院並依聲請現場履勘，並通知台北市中山地政事務所測量人員現場測量。
    理    由
甲、程序方面：
    本件被告劉鄭平、劉久華、劉人維未於言詞辯論期日到場，核無民事訴訟法第三
    百八十六條所列各款情形，應依原告之聲請，由其一造辯論而為判決。
乙、實體方面：
一、原告主張其係係座落台北市○○區○○段二小段四一一地號土地（重測前為朱厝
    崙段一０七之二二號，下稱系爭土地）及其上門牌台北市○○街三六巷三七號建
    物（下稱系爭建物）之所有權人，被告之父劉泰山（已歿）興建系爭房屋時，既
    未將現為原告所有之系爭土地，納入其基地範圍內（其基地為重測前朱厝崙段一
    ０六之八、一０六之九、一一九之二九、一一九之四二等地號土地），則其逕將
    系爭房屋建築於原告前開土地上（如卷附起訴狀之附圖Ｃ部分所示，面積為十點
    一九平方公尺），現被告丙○○則為鄰地四一二地號土地及其上門牌合江街三六
    巷三五之一號建物之共有人；另一共有人為其兄劉克成（九十年十一月五日死亡
    ），其繼承人為被告劉鄭平、劉久華、劉人維取得系爭所有權惟尚未辦理繼承登
    記；目前該區分所有建物由被告丙○○及其弟即被告乙○○占有使用中。又因被
    告丙○○等早年擅於系爭土地之如附圖Ａ部份所示土地上（面積為十二點四五平
    方公尺）搭建棚架，嗣原告取得系爭土地所有權後，被告丙○○、乙○○等不僅
    拒絕返還該無權占用之土地，且於上開Ａ部份土地增築地下污水處理設備，原告
    為此依民法第七百六十七條之規定，請求被告判決如聲明第一項；併依民法第一
    百七十九條，請求被告丙○○、乙○○返還自七十九年七月十六日起至九十年五
    月十五日止，按系爭土地土地申報價額年息百分之十計算之不當得利共計八十三
    萬一千四百三十一元之損害金。
二、被告則以系爭土地內後側土地面積九坪連同地上建物係被告父親劉泰山早於四十
    五年十一月七日，以一萬二千元向當時系爭建物所有權人及土地使用人林兩傳所
    購得，僅因當年不諳法律而無法請求原告前前手林兩傳、林簡得夫婦過戶移轉登
    記，是其為有權占有，系爭土地嗣由林兩傳向祭祀公業林洪購得，並登記於其妻
    林簡得名下，而林簡得於六十九年將該土地登記為沈瑞香所有，原告於七十五年
    向沈瑞香購得，被告父親生前有權占用該土地，被告繼受該占有事實，非無權占
    有。且被告與第三人劉克成（已歿）所共有之系爭土地鄰地第四一二地號土地及
    其上第四二三建號建物係為被告父親早於民國五十幾年所興建完成，且有使用執
    照核發，係合法完成，亦足佐證林兩傳確已將系爭建物暨所屬基地及空地無條件
    讓渡與被告之父劉泰山，故被告使用系爭土地洵屬有權占有。退步以言，本院如
    認被告無權占有，惟依台北市中山地政事務所九十一年十月二十四日土地複丈成
    果圖所示，其被告所佔「Ａ」部分係十二‧四五平方公尺，就原告起訴狀附圖所
    示Ｃ部分，並無佔用之事實，原告請求被告返還起訴狀附圖所示Ｃ部分之不當得
    利，即有未合。從而原告，不得請求拆除附圖Ａ部份所示土地上之被告地上物及
    化糞池設備及不當得利語資為抗辯。
三、查原告主張其係系爭土地及其上系爭建物之所有權人，被告丙○○為鄰地四一二
    地號土地及其上門牌合江街三六巷三五之一號建物之共有人；另一共有人為劉克
    成，其於九十年十一月五日死亡，其繼承人為被告劉鄭平、劉久華、劉人維尚未
    辦理繼承登記；目前該區分所有建物由被告丙○○及其弟即被告乙○○占有中，
    被告丙○○於爭土地之如附圖Ａ部份所示土地上（面積為十二點四五平方公尺）
    搭建棚架乙節，有原告提出之系爭土地及建物登記簿謄本可參，復為被告所不爭
    ；並經本院依聲請現場履勘及台北市中山地政事務測量無訛，亦有本院勘驗測量
    筆錄、土地複丈成果圖在卷足考。被告爭執者，乃其係有權占有附圖Ａ部份之土
    地？被告並無占用卷附起訴狀之附圖所示Ｃ部分之土地之事實？被告化糞池設備
    並未占用原告土地？是本件首應審酌者，乃（一）、被告是否無權占有附圖Ａ部
    份之土地？（二）、被告是佔用卷附起訴狀之附圖所示Ｃ部分？（三）、被告之
    化糞池設備是否無權占用原告土地？
四、按「以無權占有為原因，請求返還土地者，占有人對土地所有權存在之事實無爭
    執，而僅以非無權占有為抗辯者，土地所有權人對其土地被無權占有之事實無舉
    證責任，占有人自應就其取得占有係有正當權源之事實證明之。」（最高法院八
    十五手度台上字第一一二０號著有裁判可參）是本件系爭土地為原告所有，為兩
    造所不爭執，既如前述，則被告占有系爭土地上如附圖Ａ部份之土地之合法權源
    負舉證之責，原告無須舉證證明其為無權占有，合先敘明。經查：
（一）、經查被告辯稱其為有權占有，無非以系爭土地內後側土地面積九坪連同地上
        建物（即原告主張被告無權占有之土地及其上建物）係被告之父劉泰山於四
        十五年十一月七日以一萬二千元向林兩傳所購得，並提出之不動產絕賣証書
        及房屋稅單可稽為憑，又觀之依系爭絕賣証書不動產標示固載：「台北市○
        ○街三十六巷三十七號後面所在，一本國式．．．平屋住宅壹棟，建坪：九
        坪．．．但該屋所屬基地及其屋後空地均願無條件讓渡。」等語，惟原告否
        認該不動產絕賣書之真正，且查四十五年間系爭土地係登記為祭祀公業林洪
        作所有人，林兩傳非土地所有權人，亦非該祭祀公業之管理人，此為兩造所
        不爭，則原告質疑被告劉泰山向林兩傳購買與常理未合，並進而否認系爭不
        動產絕賣證書之真正等語，即非無據。
（二）、次查被告雖一再辯稱其父於四十五年十一月七日依系爭不動產絕賣証書向陳
        兩傳購得，惟不諳法律未移轉登記云云，惟查劉泰山遲至五十四年一月二十
        五日猶書立：「具切結人劉泰山於台北市○○街三六巷三七號（原朱厝崙段
        一０六之八、一０六之九、一一九之二九、一一九之四二）建築住宅，願確
        實遵守同段一０七之二一、一０七之二二地號將來該地主有意出售時，本人
        決無異言承購合併使用。：：：」等語，此業經本院依被告聲請調閱台北市
        政府工務局（59）使字第二九三號建築執照及使用執照全卷卷附之第第二九
        頁在卷足憑（全卷經本院依職權影印全卷附卷足參），被告辯稱其父劉泰山
        已購得乙節，即與事實未洽。至被告另執台北市工務局（59）使字第二九三
        號申請案便箋文，辯稱其父劉泰山於興建（59）使字第○二九三號之建物時
        ，雖切結「．．．同段一０七之二九、一０七之二二地號將來該地主有意出
        售時，本人決無異言承購合併使用。」等語，惟前開台北市政府工務局便箴
        載明「．．．經查應與同段一０七之二一、二二，一一九之四一地號土地合
        併使用始得建築，．．．且該應合併使用土地地上物部分已賣讓渡劉泰山僅
        土地尚未承購（已附房屋絕賣證書）．．．（批示）附將來合併使用切結後
        ，如擬」等語，並據以辯稱（一）系爭絕賣證書係屬真正、（二）被告之父
        劉泰山當年確已取得系爭地上物所有權暨其土地之使用權云云，惟揆諸前開
        台北市工務局便箋文內容，僅得證明被告之父劉泰山之申請建照執照時，係
        提出系爭不動產絕賣証書，並依此陳明切結其確已取得系爭地上物所有權暨
        其土地之使用權，而台北市政府工務局僅就申請人所提出之相關文件為形式
        審查。是依前開台北市工務局（59）使字第二九三號申請案前文記載，充其
        量亦僅能證明訴外人劉泰山曾於申請建照時提出系爭絕賣證書，但尚難遽憑
        前揭文論斷系爭絕賣證書究為真正與否？亦難依此遽認劉泰山已取得系爭土
        地之使用權。
（三）、況查縱認被告辯稱其父劉泰山因系爭「不動產絕賣証書」取得土地使用權乙
        節屬實，惟該部分土地使用權既非依物權關係所取得，並未依法為物權之登
        記，則即不生物權法之效力，充其量僅生債之效力，依債權之相對性本質，
        亦僅劉泰山及林兩傳間所受該契約之拘束，並不當然可以拘束第三人，被告
        自不得援為主張為有權占有之權源。原告以所有權人之身分，行使物權法之
        排他性效力，自屬適法。從而，原告主張被告無權占用其所有，如附圖Ａ部
        份所示土地上，面積為十二點四五平方公尺乙節，即為可採。
五、第查，原告主張被告無權占用其所有，如卷附起訴狀之附圖Ｃ部分之土地，惟非
    但為被告所否認，且依台北市中山地政事務所九十一年十月二十四日土地複丈成
    果圖所示，亦無原告所謂之「越界建築」占用其起訴狀所載「Ｃ」部分土地之事
    實，此有台北市中山地政事務所九十一年十月二十四日土地複丈成果圖在卷足考
    ，其所指被告無權占有卷附起訴狀之附圖Ｃ部分之土地乙節，即難謂為真實。另
    原告主張被告將其化糞池建於其系爭土地內，惟非但為被告所否認，並被告辯稱
    其該建物之化糞池係位於被告自己所有系爭第四一二地號土地界址內，並無原告
    所稱越界建築於其系爭土地如其起訴狀附圖Ｃ部分之事實，並提出與其所述相符
    之建物建築當時之平面圖及地籍圖在卷足考，被告前揭辯解，堪信為真。從而，
    原告請求被告拆除其所謂之地下污水處理設備，將該部份土地回復原狀返還予原
    告暨請求被告丙○○、乙○○返還無權占有卷附起訴狀之附圖Ｃ部分土地之相當
    於租金之損害賠償金部分，即為無理由，應予駁回。
六、按所有人對於無權占有或侵奪其所有物者，請求返還之。對於妨害或侵奪其所有
    權者，得請求除去之。有妨害其所權之虞者，得請求防止之，民法第七百六十七
    條定有明文。又按無法律上之原因而受利益，致他人受損害，應返還其利益，民
    法第一百七十九條定有明文，又無權占用他人之土地或房屋，可獲得相當於租金
    之利益為社會之通常觀念（最高法院六十一年台上字第一六九五號著有判例可參
    ）。次按城市地方房屋之租金，以不超過土地及其建築物申報總價額年息百分之
    十為限；土地所有權人依本法所申報之地價為法定地價，土地法第九十七條第一
    項、第一百二十五條分別定有明文。查前揭所述位於附圖Ａ部份所示土地上之地
    上物，係屬門牌合江街三六巷三五之一號建物之附合物，此業經本院現場履勘屬
    實，則依民法第八百十一條之規定，應由門牌合江街三六巷三五之一號建物所有
    人取得其所有權。又系爭建物係被告丙○○與劉克成共有，又劉克成於九十年十
    一月五日死亡，其繼承人為被告劉鄭平、劉久華、劉人維取得系爭所有權惟尚未
    辦理繼承登記，依民法第七百五十九條規定，被告劉鄭平、劉久華、劉人維雖因
    繼承於登記前已取得上開建物之所有權，而拆除之行為乃處分行為，但既尚未辦
    理繼承登記，自不得就該附合物予以處分，是原告依所有權之法律關係，請求被
    告劉鄭平、劉久華、劉人維辦理繼承登記後，與其他被告拆除，並回復原狀，即
    為有理由，應予准許。
七、次按依不當得利之法則請求返還不當利，以無法律上之原因而受利益，致他人受
    有損害為其要件，故其得請求返還之範圍，應以對方所受之益為限，非以請求人
    所受損害若干為準，無權占有他人土地，可能獲相當於租金之利益為社會通常之
    觀念，是無權占有他人土地所得之利益，依法定最高限額為計算之基準，即屬可
    採（最高法院六十一年台上字第一六九五號判例即採相類似之見解）；又無法律
    上原因而獲得相當於租金之利益，致他人受損害時，如該他人之返還利益請求權
    已罹租金短期消滅時效之期間，對於相當於已罹消滅時效之租金利益，不得依不
    當得利之法則，請求返還（參見最高法院四十九年台上字第一七三０號判例、六
    十五年度第五次民庭庭推會議決議、六十六年度第七次民庭庭推總會決議），是
    綜上可知，無權占用系爭房屋使用，致所有權人受有不能使用系爭土地之損害，
    則依社會通念，所有權人自得依不當得利之法律關係，請求占用人返還短期時效
    （五年）內相當於租金之利益。本件被告無權占有如附圖Ａ部份所示土地上（面
    積為十二點四五平方公尺），業如前述，則揆諸前開說明，原告請求被告連帶給
    付原告自八十五年五月十六日起至九十五年五月十五日之不當得利損害金，應為
    有據；逾此部分則為無理由，不應准許。按租用基地建築房屋，其地租依土地法
    第一百零五條規定準用同法第九十七條所定城市地方房屋之租金標準，即以不超
    過土地申報價額年息百分之十為限。所謂土地之總價額，依土地法施行法第二十
    五條規定，依法定地價，而法定地價，依土地法第一百四十八條規定，係土地所
    有人依該法規定所申報之地價。又依平均地權條例第十六條規定，舉辦規定地價
    或重新規定地價時，土地所有權人未於公告期間申報地價者，以公告地價百分之
    八十為其申報地價。經查：系爭土地（即四一一地號）之申報地價八十三年七月
    至八十六年六之月公告地價為每平方公尺四萬一千四百元、八十六年七月至八十
    九年六月之公告地價為每平方公尺四萬五千九百八元、八十九年七月之公告地價
    為每平方公尺四萬九千五百元，此有台北市公告土地現值及公告地價查詢系統在
    卷足憑。經查，上開建物位於合江街三六巷三五之一號，屬於城市地方，自有前
    開規定之適用，本院審酌系爭房地附近之繁榮程度及系爭房屋利用之情形，認其
    租金應以土地及建物申報價額之年息百分之五計算為適當，原告請求被告丙○○
    、乙○○連帶給付被告八十五年五月四日起至九十五年五月十五日之不當得利損
    害金一十一萬三千五百零八元（如附表所示），及自起訴狀繕本送達之翌日（為
    九十年七月六日）起至清償日止之法定遲延利息，為有理由，應予准許；至逾此
    範圍之請求，即無理由，爰予駁回。
八、兩造均陳明願供擔保，聲請宣告假執行及免為假執行，就原告勝訴部分，經核均
    無不合，爰各酌定相當之擔保金額，一併准許之。至原告敗訴部分，其假執行之
    聲請即失所附麗，應併予駁回。
九、本件事證已臻明確，兩造其餘攻擊防禦方法，核與本件之結論不生影響，爰不一
    一贅述，併此敘明。
十、據上論結，本件原告之訴為一部分有理由，一部分無理由，依民事訴訟法第三百
    八十五條第一項前段、第七十九條但書、第三百九十條第二項、第三百九十二條
    ，判決如主文。
中      華      民      國    九十二    年      二     月    廿七     日
                             民事第五庭法      官  賴劍毅
附表：
佔用期間×             公告地價 ×面積× 80％ ×5％
（月數）               （元＼㎡）（㎡）
000000-000000（13個月）×41400元×12.45×80％ ×5％＝22335.3元
                                                   ≒22336元
000000-000000（36個月）×45900元×12.45×80％ ×5％＝68574.6元
                                                   ≒68575元
000000-000000（11個月）×49500元×12.45×80％ ×5％＝22596.75元
                                                   ≒22597元
                                             合計：＝113508元
右為正本係照原本作成
如對本判決上訴，須於判決送達後廿日內向本院提出上訴狀
中      華      民      國    九十二    年      三      月      十二     日
                                        法院書記官  吳芳玉


司法院資訊處製作；財團法人民間司法改革基金會備份。
